【裁判字號】    92,重訴,1082
【裁判日期】    920905
【裁判案由】    第三人異議之訴
【裁判全文】
臺灣臺北地方法院民事判決  九十二年度重訴字第一○八二號
    原      告  丁○○
                丙○○
    共      同
    訴訟代理人  謝易達律師
    被      告  大眾商業銀行股份有限公司
    法定代理人  乙○○
    訴訟代理人  戊○○
                甲○○
右當事人間請求第三人異議之訴事件，本院判決如左：
    主    文
本院九十一年度執全字第三四０九號假扣押強制執行程序，就原告所有中華航空股份
有限公司六一一空難事件發給之特別慰問賠償金所為之強制執行程序應予撤銷。
原告其餘之訴駁回。
訴訟費用由被告負擔。
    事    實
甲、原告方面：
一、聲明：
（一）被告不得對中華航空股份有限公司應給付原告之九十一年五月二十五日六一一
      空難事件之特別慰問賠償金為強制執行。
（二）本院九十一年度執全字第三四０九號假扣押強制執行程序，就原告所有中華航
      空股份有限公司六一一空難事件發給之特別慰問賠償金所為之強制執行程序應
      予撤銷。
（三）訴訟費用由被告負擔。
二、陳述：原告之被繼承人趙盛國於民國九十一年五月二十五日因搭乘中華航空公司
    班機，發生空難，不幸死亡。原告就趙盛國之遺產，已向台灣台北地方法院呈報
    限定繼承。被告以被繼承人趙盛國積欠債務新台幣一千零三十二萬零六百五十四
    元為由，向本院聲請假扣押，並經本院執行處以九十一年執全字第三四０九號執
    行命令，禁止原告向訴外人中華航空公司領取保險金及相關理賠金債權（下稱系
    爭特別慰問賠償金）或為其他處分，中華航空公司亦不得對原告為清償。惟訴外
    人中華航空公司應給付原告之保險金（此部分原告已領取）及相關理賠金，乃保
    險公司或中華航空公司給付保險受益人之保險金或空難死亡者遺族之損害賠償金
    ，均非被繼承人趙盛國之遺產，而為原告之自有財產，被告自不得對之執行，爰
    依強制執行法十五條之規定，提起本訴。
三、證據：提出本院九十一年度繼字第六四二號民事裁定乙件、本院九十一年十一月
    二十五日九十一年執全乙字第三四０九號執行命令及中華航空公司函影本各乙件
    為証。
乙、被告方面：未於最後言詞辯論期日到庭，未於前次到庭時聲明及陳述如左：
一、聲明：駁回原告之訴。
二、陳述：中華航空公司所給付之特別慰助賠償金為趙盛國本身的損害賠償請求權，
    屬於遺產的一部分。
丙、本院依職權調閱本院九十一年繼字第六四二號限定繼承卷、九十一年執全字第三
    四０九號假扣押執行卷。
    理    由
甲、程序部分：
一、本件被告未於言詞辯論期日到場，核無民事訴訟法第三百八十六條所列各款情形
    ，應依原告之聲請，由其一造辯論而為判決。
二、第三人就執行標的物有足以排除強制執行之權利者，得於強制執行程序終結前，
    向執行法院對債權人提起異議之訴。強制執行法第十五條前段定有明文。本件原
    告撤銷者為本院執行處九十一年度執全字第三四０九號假扣押之強制執行程序，
    故原告向本院提起本件訴訟，本院自有管轄權，核先敘明。
三、按訴狀送達後，原告不得將原訴變更或追加他訴，但請求之基礎事實同一者，不
    在此限，民事訴訟法第二百五十五條第一項第二款有明文規定。本件原告於九十
    二年六月九日起訴時，係請求被告不得對中華航空股份有限公司應給付原告之九
    十一年五月二十五日六一一空難事件之特別慰問賠償金為強制執行。嗣於九十二
    年九月一日當庭追加請求本院九十一年度執全字第三四０九號假扣押強制執行程
    序，就原告所有中華航空股份有限公司六一一空難事件發給之特別慰問賠償金所
    為之強制執行程序應予撤銷，核其請求之基礎事實與原訴均係強制執行法第十五
    條異議之訴，排除強制執行程序之問題，與原訴之聲明請求之基礎事實同一，揆
    諸前揭規定，原告訴之追加自屬合法，先予敘明。
乙、實體部分：
一、原告起訴主張：原告之被繼承人趙盛國於九十一年五月二十五日因搭乘中華航空
    公司班機，發生空難，不幸死亡。原告就趙盛國之遺產，已向本院呈報限定繼承
    。被告以被繼承人趙盛國積欠債務為由，向本院聲請假扣押，以系爭特別慰問賠
    償金屬被繼承人趙盛國所有之財產，聲請強制執行，現由本院以九十一年度執全
    字第三四０九號假扣押事件強制執行程序查封，且強制執行程序尚未終結。系爭
    特別慰問賠償金屬原告所有，自應非前揭強制執行程序所得執行之標的物，是依
    強制執行法第十五條之規定，提起本件訴訟。
二、被告則以：系爭特別慰問賠償金係被繼承人趙盛國所有，屬於遺產，非原告自有
    之財產等語置辯。
三、查原告主張原告之被繼承人趙盛國於九十一年五月二十五日因搭乘中華航空公司
    班機，發生空難，不幸死亡。原告就趙盛國之遺產，已向本院呈報限定繼承。被
    告以被繼承人趙盛國積欠債務為由，向本院聲請假扣押，以系爭特別慰問賠償金
    屬被繼承人趙盛國所有之財產，聲請強制執行，現由本院以九十一年度執全字第
    三四０九號假扣押事件強制執行程序查封，且強制執行程序尚未終結等事實，為
    被告所不爭執，並經本院調閱本院九十一年繼字第六四二號限定繼承卷、九十一
    年執全字第三四０九號假扣押執行卷核閱屬實，自堪信為真實。
四、原告主張系爭特別慰問賠償金為其所有，被告不得以對被繼承人趙盛國之債權所
    取得之執行名義，聲請對系爭特別慰問賠償金執行查封，爰依強制執行法第十五
    條規定，提起第三人異議之訴，請求撤銷對系爭特別慰問賠償金所為之強制執行
    程序。被告則以前開情詞置辯。是本件應審究之爭點厥為系爭特別慰問賠償金是
    原告固有之財產？抑是被繼承人趙盛國之遺產？茲析述如下：
（一）按繼承人自繼承開始時，除本法另有規定外，承受被繼承人財產上之一切權利
      、義務。但權利、義務專屬於被繼承人本身者，不在此限，民法第一千一百四
      十八條有明文規定。是財產上之一切權利義務，皆因繼承之開始，當然移轉於
      繼承人。若繼承開始前，並不存在之權利義務，自無從因繼承之開始，當然移
      轉於繼承人。
（二）查系爭特別慰問賠償金，係訴外人中華航空公司因六一一事件對罹難組員家屬
      所發給之款項，得領取特別慰問賠償金者係依據民用航空法及民法等相關法令
      規定，包括(1)支出醫療及增加生活上需要之費用或喪葬費之人；(2)罹難者對之
      負有法定扶養義務之第三人；(3)父母、子女及配偶等情，有中華航空公司九十
      二年七月二十九日第二００二ＰＳ／ＰＬ００六二二號函乙件在卷可稽。可知
      ，系爭特別慰問賠償金，係因被繼承人趙盛國罹難死亡，對遺族即原告等所為
      之給予，並非被繼承人趙盛國生前既有之權利義務，揆諸前諸說明，既非亡故
      者趙盛國之遺產，自無繼承之可言。是原告主張系爭特別慰問賠償金是原告固
      有之財產，應堪採信。
五、按限定繼承之繼承人，就被繼承人之債務，唯負以遺產為限度之物的有限責任。
    故就被繼承人之債務為執行時，限定繼承人僅就遺產之執行居於債務人之地位，
    如債權人就限定繼承人之固有財產聲請強制執行，應認限定繼承人為強制執行法
    第十五條之第三人，得提起第三人異議之訴，請求撤銷強制執行程序。最高法院
    七十七年台抗字第一四三號判例意旨參照）。又按強制執行法第十五條所謂就執
    行標的物有足以排除強制執行之權利者，係指對於執行標的物有所有權、典權、
    留置權、質權存在情形之一者而言。最高法院四十四年台上字第七二一號、六十
    八年台上字第三一九０號判例均著有明文可參。是原告既為系爭特別慰問賠償金
    之所有權人，被告以其對訴外人即被繼承人趙盛國積欠債務取得之執行名義，聲
    請查封原告所有之系爭特別慰問賠償金，已侵害原告之所有權。故原告本於所有
    人之地位，於執行程序終結前，依據強制執行法第十五條規定提起第三人異議之
    訴，請求將本院九十一年度執全字第三四０九號假扣押事件強制執行程序，就原
    告所有系爭特別慰問賠償金所為之強制執行程序應予撤銷，為有理由，應予准許
    。
六、按第三人異議之訴之性質，係第三人對執行標的物，主張有所有權或其他得阻止
    物之交付或讓與之權利，請求排除強制執行。其訴訟標的係訴訟上之異議權，由
    法院宣告不許強制執行，使強制執行失其效力（參閱張登科著強制執行法第一七
    五頁）。原告請求被告不得對中華航空股份有限公司應給付原告之九十一年五月
    二十五日六一一空難事件之特別慰問賠償金為強制執行部分，係請求被告不作為
    ，並非異議權，與法尚有未合，應予駁回。
七、從而，原告請求本院九十一年度執全字第三四０九號假扣押事件強制執行程序，
    就原告所有系爭特別慰問賠償金所為之強制執行程序應予撤銷，為有理由，應予
    准許。逾此範圍之請求，則無理由，應予駁回。
八、結論：原告之訴，為一部有理由，一部無理由，並依民事訴訟法第三百八十五條
    第一項前段、第七十九條但書，判決如主文。
中      華      民      國    九十二    年      九      月      五      日
                                            民事第六庭法      官  林惠瑜
右正本證明與原本無異
如對本判決上訴，須於判決送達後二十日內向本院提出上訴狀
中      華      民      國    九十二    年      九      月      五      日
                                                       書  記 官  林桂玉


司法院資訊處製作；財團法人民間司法改革基金會備份。
